---
title: "Lab02_ME315"
author: "Pedro Tilhe 254672"
format: pdf
editor: visual
---

```{r}
library(dplyr)
library(readr)
library(tibble)
library(ggplot2)
library(ggcal)
```

# Laboratório 2 — Processamento de Bases de Dados em Lote

## Questão 1

**Enunciado:** Quais são as estatísticas suficientes para a determinação do percentual de voos atrasados na chegada (`ARRIVAL_DELAY > 10`)?

As estatísticas suficientes são o número total de voos válidos e o número de voos cuja chegada apresentou atraso superior a 10 minutos, considerando cada combinação de companhia aérea e data.

O percentual de atrasos pode ser calculado por:

$$
Perc = \frac{\text{Número de voos atrasados}}{\text{Número total de voos}}
$$

## Questão 2

**Enunciado:** Crie uma função chamada `getStats` que, para um conjunto de qualquer tamanho de dados provenientes de `flights.csv.zip`, execute as seguintes tarefas:

- Filtre o conjunto de dados de forma que contenha apenas observações das companhias aéreas AA, DL, UA e US;
- Remova observações que tenham valores faltantes em campos de interesse;
- Agrupe o conjunto de dados resultante de acordo com dia, mês e companhia aérea;
- Para cada grupo, determine as estatísticas suficientes apontadas na questão anterior e retorne-as como um objeto da classe `tibble`;
- A função deve receber apenas os argumentos `input` e `pos`.

```{r}
getStats <- function(input, pos) {
  
  input %>%
    filter(
      AIRLINE %in% c("AA", "DL", "UA", "US"),
      !is.na(AIRLINE),
      !is.na(MONTH),
      !is.na(DAY),
      !is.na(ARRIVAL_DELAY)
    ) %>%
    group_by(AIRLINE, MONTH, DAY) %>%
    summarise(
      Total = n(),
      Atrasados = sum(ARRIVAL_DELAY > 10),
      .groups = "drop"
    ) %>%
    as_tibble()
}
```

## Questão 3

**Enunciado:** Utilize alguma função `readr::read_*_chunked` para importar o arquivo `flights.csv.zip`.

Configure o tamanho de cada lote para 100 mil registros, utilize a função `getStats` como `callback` e carregue apenas as colunas necessárias para a resolução do exercício.

```{r}
callback <- DataFrameCallback$new(getStats)

statsChunks <- read_csv_chunked(
  "flights.csv.zip",
  callback = callback,
  chunk_size = 100000,
  col_types = cols_only(
    MONTH = col_double(),
    DAY = col_double(),
    AIRLINE = col_character(),
    ARRIVAL_DELAY = col_double()
  )
)
```

## Questão 4

**Enunciado:** Crie uma função chamada `computeStats` que combine as estatísticas suficientes obtidas nos diferentes lotes e produza a métrica final de interesse.

A função deve retornar um `tibble` contendo apenas:

- `Cia`: sigla da companhia aérea;
- `Data`: data no formato AAAA-MM-DD;
- `Perc`: percentual de atraso da companhia naquela data, representado por um número real no intervalo `[0,1]`.

```{r}
computeStats <- function(stats) {
  
  stats %>%
    group_by(AIRLINE, MONTH, DAY) %>%
    summarise(
      Total = sum(Total),
      Atrasados = sum(Atrasados),
      .groups = "drop"
    ) %>%
    mutate(
      Cia = AIRLINE,
      Data = as.Date(
        paste(2015, MONTH, DAY, sep = "-")
      ),
      Perc = Atrasados / Total
    ) %>%
    select(Cia, Data, Perc) %>%
    as_tibble()
}

stats <- computeStats(statsChunks)
```

### Resultado consolidado

```{r}
stats
```

## Questão 5

**Enunciado:** Produza um mapa de calor em formato de calendário para cada companhia aérea.

Instale e carregue os pacotes `ggcal` e `ggplot2`. Defina uma paleta de cores em gradiente utilizando `scale_fill_gradient`, com cor inicial `#4575b4` e cor final `#d73027`.

```{r}
pal <- scale_fill_gradient(
  low = "#4575b4",
  high = "#d73027"
)
```

### Questão 5.c — Função `baseCalendario`

**Enunciado:** Crie uma função chamada `baseCalendario` que receba dois argumentos: `stats`, contendo os resultados calculados, e `cia`, representando a companhia aérea de interesse.

A função deve selecionar os dados da companhia indicada e gerar a base do calendário utilizando `ggcal(x, y)`.

```{r}
baseCalendario <- function(stats, cia) {
  
  dadosCia <- stats %>%
    filter(Cia == cia) %>%
    select(Data, Perc)
  
  ggcal(dadosCia$Data, dadosCia$Perc)
}
```

### Questão 5.d — Calendários das companhias

**Enunciado:** Execute a função `baseCalendario` para cada uma das companhias aéreas e armazene os resultados nas variáveis `cAA`, `cDL`, `cUA` e `cUS`.

```{r}
cAA <- baseCalendario(stats, "AA")
cDL <- baseCalendario(stats, "DL")
cUA <- baseCalendario(stats, "UA")
cUS <- baseCalendario(stats, "US")
```

### Questão 5.e — American Airlines

**Enunciado:** Apresente o mapa de calor referente à companhia AA utilizando a paleta definida anteriormente e adicione um título ao gráfico.

```{r}
cAA + pal + ggtitle("American Airlines - AA")
```

### Delta Air Lines

```{r}
cDL + pal + ggtitle("Delta Air Lines - DL")
```

### United Airlines

```{r}
cUA + pal + ggtitle("United Airlines - UA")
```

### US Airways

```{r}
cUS + pal + ggtitle("US Airways - US")
```

# Horário de compilação

**Enunciado:** Incluir um chunk R ao final do documento para registrar o horário em que o arquivo foi compilado, configurado para o horário do Brasil.

```{r}
Sys.setenv(TZ = "America/Sao_Paulo")
Sys.time()
```