---
title: "Laboratório 4 - Importação de Dados Retangulares (Excel)"
author: "Pedro Monteiro Tilhe - RA 254672"
date: today
format: pdf
---

## Contexto

Dados sobre indicadores de desenvolvimento mundial (World Development Indicators - WDI),
fornecidos pelo Banco Mundial, no arquivo `WDIEXCEL.xlsx`.

### 1-2. Pacotes e caminho do arquivo

```{r setup}
library(readxl)
library(tidyverse)

fname <- "datasets/WDIEXCEL.xlsx"
file.exists(fname)
```

### 3-4. Planilha `Country`: apenas 5 países (Brasil e outros 4)

```{r}
countries <- read_excel(fname, sheet = "Country")

countries <- countries %>%
  filter(`Country Code` %in% c("BRA", "USA", "CHN", "DEU", "ZAF"))

countries %>% select(`Country Code`, `Short Name`, Region)
```

### 5-6. Planilha `Data`: Country Code, Indicator Code e anos 1960-2018

```{r}
WDI <- read_excel(fname, sheet = "Data")

WDI <- WDI %>%
  select(`Country Code`, `Indicator Code`, `1960`:`2018`)
```

### 7. Formato tidy (coluna `YEAR`)

Os anos estão espalhados em colunas (formato largo). Para deixar tidy, cada
ano deve virar uma linha, com uma coluna `YEAR` indicando o ano e uma coluna
com o valor do indicador.

```{r}
WDI <- WDI %>%
  pivot_longer(
    cols = `1960`:`2018`,
    names_to = "YEAR",
    values_to = "VALUE"
  )
```

### 8. Coluna `YEAR` como inteiro

```{r}
class(WDI$YEAR)

WDI <- WDI %>%
  mutate(YEAR = as.integer(YEAR))

class(WDI$YEAR)
```

### 9. Filtrar países de `countries` e selecionar indicador `SP.DYN.CBRT.IN`

```{r}
WDI <- WDI %>%
  filter(`Country Code` %in% countries$`Country Code`) %>%
  filter(`Indicator Code` == "SP.DYN.CBRT.IN") %>%
  pivot_wider(names_from = `Indicator Code`, values_from = VALUE) %>%
  left_join(countries %>% select(`Country Code`, `Short Name`), by = "Country Code") %>%
  select(`Country Code`, `Short Name`, YEAR, `SP.DYN.CBRT.IN`)
```

### 10. Ordenar por país e ano

```{r}
WDI <- WDI %>%
  arrange(`Short Name`, YEAR)

WDI
```

### 11. Gráfico de linhas (taxa de natalidade por país ao longo do tempo)

```{r}
ggplot(WDI, aes(x = YEAR, y = `SP.DYN.CBRT.IN`, color = `Short Name`)) +
  geom_line() +
  labs(
    x = "Ano",
    y = "Taxa de natalidade (nascimentos por 1.000 habitantes)",
    color = "País"
  )
```

## Data e hora de compilação

```{r timestamp, echo=FALSE}
format(Sys.time(), "%d/%m/%Y %H:%M:%S")
```
