---
title: "Laboratório 6 - SQLite"
author: "Pedro Tilhe"
format: pdf
---

## Atividade

```{r}
library(RSQLite)
```

### 1. Caminho completo do arquivo `disco.db`

```{r}
path <- getwd()
fname <- file.path(path, "disco.db")
fname
```

### 2. Conexão com o banco de dados

```{r}
conn <- dbConnect(SQLite(), fname)
```

### 3. Tabelas existentes no banco de dados

```{r}
dbListTables(conn)
```

### 4. Colunas da tabela `customers`

```{r}
dbListFields(conn, "customers")
```

### 5. Número de clientes cadastrados

```{r}
dbGetQuery(conn, "SELECT COUNT(*) AS n_clientes FROM customers")
```

### 6. Número de países diferentes em que moram os clientes

```{r}
dbGetQuery(conn, "SELECT COUNT(DISTINCT country) AS n_paises FROM customers")
```

### 7. Clientes por país, ordenado de forma decrescente pela contagem

```{r}
dbGetQuery(conn, "
  SELECT country, COUNT(*) AS n_clientes
  FROM customers
  GROUP BY country
  ORDER BY n_clientes DESC
")
```

### 8. Top 5 países com mais clientes

```{r}
dbGetQuery(conn, "
  SELECT country, COUNT(*) AS n_clientes
  FROM customers
  GROUP BY country
  ORDER BY n_clientes DESC
  LIMIT 5
")
```

### 9. Países registrados com exatamente 6 letras no nome

```{r}
dbGetQuery(conn, "
  SELECT DISTINCT country
  FROM customers
  WHERE LENGTH(country) = 6
")
```

### 10. Músicas compradas por clientes brasileiros

```{r}
dbGetQuery(conn, "
  SELECT DISTINCT tracks.Name
  FROM tracks
  INNER JOIN invoice_items ON invoice_items.TrackId = tracks.TrackId
  INNER JOIN invoices ON invoices.InvoiceId = invoice_items.InvoiceId
  INNER JOIN customers ON customers.CustomerId = invoices.CustomerId
  WHERE customers.Country = 'Brazil'
")
```

### 11. Desconectar do banco de dados

```{r}
dbDisconnect(conn)
```

### Timestamp

```{r}
Sys.setenv(TZ = "America/Sao_Paulo")
Sys.time()
```
