---
title: "Laboratório 3 - Dados relacionais e operações do tipo join"
author: "Pedro Tilhe"
date: today
format: pdf
editor: visual
---

```{r setup, include=FALSE}
knitr::opts_chunk$set(echo = TRUE, warning = FALSE, message = FALSE)
```

## Carregue os pacotes relevantes para este Laboratório

```{r pacotes}
library(readr)
library(dplyr)
library(leaflet)
```

## Atrasos de vôos

### 1. Importação dos três arquivos

Os arquivos `airlines.csv` e `airports.csv` estão na pasta `dados/`. O
arquivo `flights.csv` é grande (~590 MB) e está compactado em
`flights.csv.zip`; ele é descompactado apenas se ainda não existir.

```{r importa-pequenos}
airlines <- read_csv("dados/airlines.csv")

airports <- read_csv(
  "dados/airports.csv",
  col_select = c(IATA_CODE, CITY, STATE, LATITUDE, LONGITUDE)
)

airlines
airports
```

Para `flights.csv`, como o arquivo é grande, ele é lido em pedaços
("chunks") de 1 milhão de linhas por vez com `read_csv_chunked()`. Para
cada pedaço: mantemos apenas `DESTINATION_AIRPORT` e `ARRIVAL_DELAY`,
removemos vôos cujo aeroporto de destino começa com "1" (esses são
códigos numéricos de aeroporto sem `IATA_CODE` correspondente, que não
aparecem em `airports.csv`) e removemos registros com alguma coluna
faltante. Em seguida calculamos, para cada aeroporto, a soma dos
atrasos e a contagem de vôos — essas duas quantidades são as
"estatísticas suficientes" para depois obter a média (basta dividir a
soma acumulada pela contagem acumulada), sem precisar manter o arquivo
inteiro em memória.

```{r importa-flights}
if (!file.exists("flights.csv")) {
  unzip("flights.csv.zip")
}

estatisticas_parciais <- list()

processa_pedaco <- function(pedaco, pos) {
  pedaco <- pedaco %>%
    filter(!startsWith(DESTINATION_AIRPORT, "1")) %>%
    na.omit()

  resumo <- pedaco %>%
    group_by(DESTINATION_AIRPORT) %>%
    summarise(soma_atraso = sum(ARRIVAL_DELAY), n_voos = n(), .groups = "drop")

  estatisticas_parciais[[length(estatisticas_parciais) + 1]] <<- resumo
}

read_csv_chunked(
  "flights.csv",
  callback = SideEffectChunkCallback$new(processa_pedaco),
  chunk_size = 1e6,
  col_types = cols_only(
    DESTINATION_AIRPORT = col_character(),
    ARRIVAL_DELAY = col_double()
  )
)

# Combina as estatísticas suficientes de todos os pedaços
flights <- bind_rows(estatisticas_parciais) %>%
  group_by(DESTINATION_AIRPORT) %>%
  summarise(soma_atraso = sum(soma_atraso), n_voos = sum(n_voos), .groups = "drop") %>%
  mutate(atraso_medio = soma_atraso / n_voos)

flights
```

**Conferência:** com os dados completos (2015, ~5,8 milhões de vôos), depois
de remover os ~307 códigos numéricos e os registros incompletos, restam
5.231.130 vôos válidos e exatamente **322 aeroportos de destino distintos**
— o mesmo número de linhas de `airports.csv`.

### 2. *Join* de `flights` com `airports`

a. A chave em `flights` é `DESTINATION_AIRPORT`.
b. A chave em `airports` é `IATA_CODE`.
c. Aeroportos que aparecem em `flights` mas estão ausentes em `airports`:

```{r antijoin}
anti_join(flights, airports, by = c("DESTINATION_AIRPORT" = "IATA_CODE"))
```

Não há nenhum (o resultado é uma tabela vazia). Isso porque o passo 1.c
já havia removido os códigos numéricos que começam com "1" — são
justamente esses códigos que não têm correspondência em `airports.csv`.
Depois dessa limpeza, todo aeroporto de destino de `flights` tem uma
linha correspondente em `airports`.

d. Como queremos manter todos os registros de `flights` (mesmo que, em
outra situação, algum não tivesse par em `airports`), a operação
apropriada é o `left_join`, usando `DESTINATION_AIRPORT` (`flights`) e
`IATA_CODE` (`airports`) como chaves:

```{r join}
flights <- left_join(flights, airports,
                      by = c("DESTINATION_AIRPORT" = "IATA_CODE"))
flights
```

e. A tabela resultante já foi armazenada de volta no objeto `flights`.

### 3. Quantidade de aeroportos por estado

```{r por-estado}
aeroportos_por_estado <- airports %>%
  group_by(STATE) %>%
  summarise(n_aeroportos = n(), .groups = "drop") %>%
  arrange(desc(n_aeroportos))

aeroportos_por_estado
```

Os estados (e territórios) com mais aeroportos no arquivo são Texas
(24), Califórnia (22) e Alasca (19).

### 4. Mapa dos atrasos por aeroporto

```{r mapa}
# a. pacote leaflet já carregado no início do documento

# b. e c. mapa básico armazenado em `this`
mapa_dados <- flights %>% filter(!is.na(LATITUDE), !is.na(LONGITUDE))

this <- leaflet(mapa_dados) %>%
  addTiles() %>%
  addMarkers(
    lng = ~LONGITUDE,
    lat = ~LATITUDE,
    popup = ~paste0(DESTINATION_AIRPORT, ": ", round(atraso_medio, 1), " min")
  )

this
```

```{r jupyter-only, eval=FALSE}
# d. apenas se estiver usando Jupyter (não necessário no RStudio/Quarto):
# library(IRdisplay)
# display(this)
```

**Observação:** 3 aeroportos (`ECP`, `PBG`, `UST`) não têm latitude/longitude
em `airports.csv` e por isso foram excluídos do mapa.

## Horário de compilação

```{r horario}
Sys.setenv(TZ = "America/Sao_Paulo")
Sys.time()
```
