---
title: "Laboratório Especial — Trajeto de Aeronaves"
subtitle: "Análise do conjunto de dados `flights` (2015)"
author: "Pedro Tilhe"
date: today
date-format: "DD/MM/YYYY"
format:
  pdf:
    toc: false
    number-sections: true
    fig-width: 8
    fig-height: 6
editor: visual
execute:
  echo: true
  warning: false
  message: false
---

```{r}
#| label: setup
#| include: false

# Pacotes utilizados no laboratorio.
# - tidyverse: leitura, manipulacao e visualizacao dos dados (inclui readr, dplyr, ggplot2)
# - lubridate: apoio na construcao de datas/horas
# - maps: contorno dos estados americanos, usado apenas como pano de fundo do mapa
library(tidyverse)
library(lubridate)
library(maps)

knitr::opts_chunk$set(echo = TRUE)
```

# Documento compilado em

Este arquivo foi compilado em `r format(Sys.time(), "%d/%m/%Y as %H:%M:%S")` (fuso horario `r Sys.timezone()`).

# Objetivo

Este documento implementa a funcao `analisa_aeronave()`, solicitada no enunciado do
Laboratorio Especial. Dado o codigo de cauda de uma aeronave (`TAIL_NUMBER`), a funcao:

1. le o arquivo `flights.csv.zip` **por partes** (sem carregar o arquivo inteiro em
   memoria) e filtra somente os voos daquela aeronave;
2. monta uma tabela *tidy*, ordenada por data e hora de partida, com todas as colunas
   originais do arquivo `flights.csv.zip` mais algumas colunas derivadas (data/hora de
   partida, ordem cronologica do voo e velocidade media do voo);
3. usa as coordenadas exatas dos aeroportos (arquivo `airports.csv`) para desenhar, em
   um mapa, o trajeto completo voado pela aeronave ao longo do ano, respeitando a
   ordem cronologica dos voos;
4. decora o mapa com duas estatisticas: a **ordem cronologica** do voo (cor do
   segmento) e a **velocidade media** do voo em milhas por hora, calculada como
   `DISTANCE / AIR_TIME * 60` (espessura do segmento);
5. retorna uma lista nomeada com a tabela usada no grafico (`tabela`) e o proprio
   grafico (`grafico`).

# Sobre o arquivo de aeroportos

O enunciado pede que o mapa utilize "as coordenadas exatas dos aeroportos envolvidos
(presentes no arquivo `airports`)". O arquivo `flights.csv.zip` fornecido nao vem
acompanhado do `airports.csv` oficial do dataset (Kaggle *2015 Flight Delays and
Cancellations*), entao inclui-se aqui uma copia desse arquivo (322 aeroportos dos
EUA, com colunas `IATA_CODE, AIRPORT, CITY, STATE, COUNTRY, LATITUDE, LONGITUDE`).
Ele deve ficar **na mesma pasta** do `flights.csv.zip` — a funcao o localiza
automaticamente a partir do caminho passado em `arquivo`.

# Limitacao conhecida da base de dados

Ao validar o codigo com a aeronave `N431WN`, notou-se que os voos de
**outubro de 2015** trazem, nas colunas `ORIGIN_AIRPORT` e `DESTINATION_AIRPORT`,
um codigo numerico (identificador de aeroporto do BTS) em vez do codigo IATA de
3 letras usado nos demais meses do arquivo — uma inconsistencia conhecida desta
versao do dataset. Como o `airports.csv` só relaciona codigos IATA, esses trechos
de outubro nao encontram coordenadas e por isso nao aparecem desenhados no mapa
(a funcao emite um aviso informando quantos trechos foram afetados). Eles
continuam presentes, com todas as suas colunas originais, na tabela retornada —
apenas as colunas de latitude/longitude ficam como `NA` nesses casos.

# A funcao `analisa_aeronave()`

```{r}
#| label: funcao-analisa-aeronave

# analisa_aeronave -------------------------------------------------------
#
# Recebe o codigo de cauda de uma aeronave e o caminho completo do arquivo
# flights.csv.zip, e retorna o trajeto completo voado por aquela aeronave ao
# longo do ano, em forma de tabela e de mapa.
#
# Argumentos:
#   tail_number : string com o codigo de cauda da aeronave (ex.: "N431WN")
#   arquivo     : caminho completo para o arquivo flights.csv.zip
#                 (ex.: file.path("dados", "flights.csv.zip")). O arquivo
#                 airports.csv deve estar na mesma pasta que "arquivo".
#
# Retorno:
#   lista nomeada com dois elementos:
#     $tabela  : tibble tidy, ordenado por data/hora de partida, com todas as
#                colunas originais de flights.csv.zip mais as colunas
#                derivadas DATA_HORA_PARTIDA, ORDEM_VOO, VELOCIDADE_MEDIA_MPH,
#                LATITUDE/LONGITUDE de origem e destino;
#     $grafico : objeto ggplot com o mapa do trajeto da aeronave.
#
analisa_aeronave <- function(tail_number, arquivo) {

  # --- 1. Localizar e carregar o arquivo de aeroportos ------------------
  # O airports.csv e pequeno (322 linhas), entao pode ser lido de uma vez.
  pasta_dos_dados <- dirname(arquivo)
  caminho_aeroportos <- file.path(pasta_dos_dados, "airports.csv")

  if (!file.exists(caminho_aeroportos)) {
    stop(
      "Nao encontrei o arquivo airports.csv na pasta '", pasta_dos_dados,
      "'. Ele precisa estar na mesma pasta do arquivo de voos."
    )
  }

  tabela_aeroportos <- readr::read_csv(
    caminho_aeroportos,
    col_types = readr::cols(
      IATA_CODE = readr::col_character(),
      AIRPORT   = readr::col_character(),
      CITY      = readr::col_character(),
      STATE     = readr::col_character(),
      COUNTRY   = readr::col_character(),
      LATITUDE  = readr::col_double(),
      LONGITUDE = readr::col_double()
    )
  )

  # --- 2. Descobrir o nome do csv dentro do .zip -------------------------
  # (o arquivo enviado se chama flights.csv.zip e contem um unico flights.csv,
  #  mas evitamos supor o nome interno para deixar a funcao mais robusta)
  nome_interno_csv <- utils::unzip(arquivo, list = TRUE)$Name[1]

  # --- 3. Especificar os tipos de cada coluna -----------------------------
  # Fazemos isso explicitamente para (a) acelerar a leitura e (b) evitar que
  # colunas como TAIL_NUMBER ou os horarios (formato HHMM, ex. "0005") percam
  # zeros a esquerda por serem interpretadas como numero.
  tipos_das_colunas <- readr::cols(
    YEAR                 = readr::col_integer(),
    MONTH                = readr::col_integer(),
    DAY                  = readr::col_integer(),
    DAY_OF_WEEK          = readr::col_integer(),
    AIRLINE              = readr::col_character(),
    FLIGHT_NUMBER        = readr::col_integer(),
    TAIL_NUMBER          = readr::col_character(),
    ORIGIN_AIRPORT       = readr::col_character(),
    DESTINATION_AIRPORT  = readr::col_character(),
    SCHEDULED_DEPARTURE  = readr::col_character(),
    DEPARTURE_TIME       = readr::col_character(),
    DEPARTURE_DELAY      = readr::col_double(),
    TAXI_OUT             = readr::col_double(),
    WHEELS_OFF           = readr::col_character(),
    SCHEDULED_TIME       = readr::col_double(),
    ELAPSED_TIME         = readr::col_double(),
    AIR_TIME             = readr::col_double(),
    DISTANCE             = readr::col_double(),
    WHEELS_ON            = readr::col_character(),
    TAXI_IN              = readr::col_double(),
    SCHEDULED_ARRIVAL    = readr::col_character(),
    ARRIVAL_TIME         = readr::col_character(),
    ARRIVAL_DELAY        = readr::col_double(),
    DIVERTED             = readr::col_integer(),
    CANCELLED            = readr::col_integer(),
    CANCELLATION_REASON  = readr::col_character(),
    AIR_SYSTEM_DELAY     = readr::col_double(),
    SECURITY_DELAY       = readr::col_double(),
    AIRLINE_DELAY        = readr::col_double(),
    LATE_AIRCRAFT_DELAY  = readr::col_double(),
    WEATHER_DELAY        = readr::col_double()
  )

  # --- 4. Ler o arquivo de voos POR PARTES, mantendo so a aeronave desejada
  # Abrimos uma conexao para o csv dentro do zip (sem descompactar em disco)
  # e usamos read_csv_chunked: o arquivo e lido em blocos de TAMANHO_DO_BLOCO
  # linhas, cada bloco e filtrado pelo tail_number e apenas o resultado fica
  # guardado em memoria — o restante do bloco e descartado a cada iteracao.
  TAMANHO_DO_BLOCO <- 300000

  filtra_pela_aeronave <- function(bloco_de_linhas, posicao) {
    dplyr::filter(bloco_de_linhas, TAIL_NUMBER == tail_number)
  }

  conexao_csv <- unz(arquivo, nome_interno_csv)

  voos_da_aeronave <- readr::read_csv_chunked(
    file        = conexao_csv,
    callback    = readr::DataFrameCallback$new(filtra_pela_aeronave),
    chunk_size  = TAMANHO_DO_BLOCO,
    col_types   = tipos_das_colunas,
    progress    = FALSE
  )

  if (nrow(voos_da_aeronave) == 0) {
    stop("Nenhum voo encontrado para a aeronave '", tail_number, "'.")
  }

  # --- 5. Construir data/hora de partida e ordenar cronologicamente ------
  # SCHEDULED_DEPARTURE vem no formato HHMM (ex.: "0700" = 07:00). Usamos o
  # horario PROGRAMADO de partida (em vez do horario real) porque ele existe
  # mesmo para voos cancelados, o que evita perder trechos do trajeto.
  hora_programada <- stringr::str_pad(voos_da_aeronave$SCHEDULED_DEPARTURE, 4, pad = "0")
  hora_programada <- ifelse(hora_programada == "2400", "0000", hora_programada)
  horas   <- as.integer(substr(hora_programada, 1, 2))
  minutos <- as.integer(substr(hora_programada, 3, 4))

  voos_da_aeronave <- voos_da_aeronave |>
    dplyr::mutate(
      DATA_HORA_PARTIDA = lubridate::make_datetime(
        year = YEAR, month = MONTH, day = DAY, hour = horas, min = minutos
      )
    ) |>
    dplyr::arrange(DATA_HORA_PARTIDA) |>
    dplyr::mutate(
      ORDEM_VOO = dplyr::row_number(),
      # velocidade media do voo, em milhas por hora (DISTANCE esta em milhas
      # e AIR_TIME em minutos); voos sem tempo de voo registrado ficam com NA
      VELOCIDADE_MEDIA_MPH = dplyr::if_else(
        !is.na(AIR_TIME) & AIR_TIME > 0,
        DISTANCE / AIR_TIME * 60,
        NA_real_
      )
    )

  # --- 6. Juntar com as coordenadas dos aeroportos de origem e destino ----
  aeroportos_origem <- tabela_aeroportos |>
    dplyr::select(
      ORIGIN_AIRPORT = IATA_CODE,
      LATITUDE_ORIGEM = LATITUDE,
      LONGITUDE_ORIGEM = LONGITUDE
    )

  aeroportos_destino <- tabela_aeroportos |>
    dplyr::select(
      DESTINATION_AIRPORT = IATA_CODE,
      LATITUDE_DESTINO = LATITUDE,
      LONGITUDE_DESTINO = LONGITUDE
    )

  tabela_final <- voos_da_aeronave |>
    dplyr::left_join(aeroportos_origem, by = "ORIGIN_AIRPORT") |>
    dplyr::left_join(aeroportos_destino, by = "DESTINATION_AIRPORT")

  aeroportos_sem_coordenada <- tabela_final |>
    dplyr::filter(is.na(LATITUDE_ORIGEM) | is.na(LATITUDE_DESTINO)) |>
    dplyr::distinct(ORIGIN_AIRPORT, DESTINATION_AIRPORT)

  if (nrow(aeroportos_sem_coordenada) > 0) {
    # No arquivo flights.csv.zip original (Kaggle "2015 Flight Delays and
    # Cancellations"), os voos de OUTUBRO/2015 trazem, por uma inconsistencia
    # conhecida da base, o codigo numerico do aeroporto (Origin/Destination
    # Airport ID do BTS) em vez do codigo IATA de 3 letras usado nos demais
    # meses -- por isso eles nao casam com airports.csv (que so tem codigos
    # IATA). Esses voos permanecem na tabela retornada, mas ficam sem
    # coordenadas e por isso nao aparecem desenhados no mapa.
    trechos_com_codigo_numerico <- sum(
      grepl("^[0-9]+$", tabela_final$ORIGIN_AIRPORT) |
        grepl("^[0-9]+$", tabela_final$DESTINATION_AIRPORT)
    )
    warning(
      nrow(aeroportos_sem_coordenada), " combinacao(oes) origem-destino ficaram ",
      "sem coordenadas em airports.csv (", trechos_com_codigo_numerico,
      " trecho(s) parecem usar codigo numerico de aeroporto, tipico dos voos ",
      "de outubro/2015 nesta base). Eles continuam na tabela retornada, mas ",
      "nao aparecem no mapa."
    )
  }

  # --- 7. Montar o mapa do trajeto ----------------------------------------
  trechos_para_o_mapa <- tabela_final |>
    dplyr::filter(!is.na(LATITUDE_ORIGEM), !is.na(LATITUDE_DESTINO))

  aeroportos_visitados <- dplyr::bind_rows(
    trechos_para_o_mapa |>
      dplyr::transmute(IATA = ORIGIN_AIRPORT, LATITUDE = LATITUDE_ORIGEM, LONGITUDE = LONGITUDE_ORIGEM),
    trechos_para_o_mapa |>
      dplyr::transmute(IATA = DESTINATION_AIRPORT, LATITUDE = LATITUDE_DESTINO, LONGITUDE = LONGITUDE_DESTINO)
  ) |>
    dplyr::distinct(IATA, .keep_all = TRUE)

  mapa_trajeto <- ggplot2::ggplot() +
    ggplot2::borders(
      "state", fill = "grey95", colour = "grey75"
    ) +
    ggplot2::geom_segment(
      data = trechos_para_o_mapa,
      ggplot2::aes(
        x = LONGITUDE_ORIGEM, y = LATITUDE_ORIGEM,
        xend = LONGITUDE_DESTINO, yend = LATITUDE_DESTINO,
        colour = ORDEM_VOO, linewidth = VELOCIDADE_MEDIA_MPH
      ),
      lineend = "round", alpha = 0.85
    ) +
    ggplot2::geom_point(
      data = aeroportos_visitados,
      ggplot2::aes(x = LONGITUDE, y = LATITUDE),
      size = 1.6, colour = "black"
    ) +
    ggplot2::scale_colour_viridis_c(name = "Ordem cronologica\ndo voo no ano") +
    ggplot2::scale_linewidth_continuous(name = "Velocidade media\n(mph)", range = c(0.3, 2.2)) +
    ggplot2::coord_quickmap() +
    ggplot2::labs(
      title = paste("Trajeto da aeronave", tail_number),
      subtitle = paste0(
        nrow(tabela_final), " voos entre ",
        format(min(tabela_final$DATA_HORA_PARTIDA), "%d/%m/%Y"), " e ",
        format(max(tabela_final$DATA_HORA_PARTIDA), "%d/%m/%Y")
      ),
      x = NULL, y = NULL
    ) +
    ggplot2::theme_minimal() +
    ggplot2::theme(
      axis.text = ggplot2::element_blank(),
      axis.ticks = ggplot2::element_blank(),
      panel.grid = ggplot2::element_blank()
    )

  # --- 8. Retornar a lista nomeada exigida no enunciado -------------------
  list(
    tabela  = tabela_final,
    grafico = mapa_trajeto
  )
}
```

# Exemplo de uso

Trocando `tail_number` e `arquivo` abaixo, a funcao pode ser usada para qualquer
aeronave presente no arquivo `flights.csv.zip`. O exemplo abaixo usa a aeronave
`N431WN`, citada no proprio enunciado do laboratorio. Este `.qmd` foi salvo na
mesma pasta que `flights.csv.zip` e `airports.csv`; se voce organizar os dados em
uma subpasta (como sugere o enunciado, ex. `file.path("dados", "flights.csv.zip")`),
basta ajustar o caminho abaixo — a funcao sempre procura o `airports.csv` na mesma
pasta do arquivo de voos informado.

A leitura do arquivo inteiro (~600 MB descompactados, ~5.8 milhoes de linhas) em
blocos leva de 1 a 3 minutos, dependendo da maquina.

```{r}
#| label: exemplo-de-uso
#| cache: true

caminho_do_arquivo_de_voos <- "flights.csv.zip"

resultado_n431wn <- analisa_aeronave(
  tail_number = "N431WN",
  arquivo     = caminho_do_arquivo_de_voos
)
```

## Tabela (10 primeiras linhas, colunas mais relevantes)

```{r}
#| label: tabela-exemplo

resultado_n431wn$tabela |>
  dplyr::select(
    ORDEM_VOO, DATA_HORA_PARTIDA, AIRLINE, FLIGHT_NUMBER,
    ORIGIN_AIRPORT, DESTINATION_AIRPORT, VELOCIDADE_MEDIA_MPH
  ) |>
  head(10) |>
  knitr::kable()
```

## Mapa do trajeto

```{r}
#| label: mapa-exemplo
#| fig-cap: "Trajeto cronologico da aeronave N431WN ao longo de 2015."

resultado_n431wn$grafico
```
