---
title: "Laboratório 01 – Importação e Manipulação de Dados em R"
subtitle: "Manipulação de Dados no Formato Tidy"
author: "Pedro Tilhe"
date: "2026-08-18"
format:
  pdf:
    toc: false
    number-sections: false
lang: pt
execute:
  echo: true
  warning: false
---


# Introdução

Neste laboratório trabalhamos com os bancos de dados de casos de tuberculose (`table1` a `table4b`) distribuídos com o pacote `tidyverse`, com o objetivo de caracterizar o formato *tidy* e manipular os dados usando `dplyr`, `tidyr` e `ggplot2`.

## 1. Carregando o pacote `tidyverse`

```{r}
#| message: false
library(tidyverse)
```

## 2. Os bancos `table1`, `table2`, `table3`, `table4a` e `table4b`

```{r}
table1
table2
table3
table4a
table4b
```

Um conjunto de dados é dito **tidy** (arrumado) quando:

1. cada variável forma uma coluna;
2. cada observação forma uma linha;
3. cada tipo de unidade observacional forma uma tabela.

Analisando cada banco:

- **`table1`**: está no formato *tidy*. Cada uma das quatro colunas (`country`, `year`, `cases`, `population`) corresponde a uma única variável, e cada linha representa uma observação (um país em um ano). Não há variáveis misturadas em uma mesma coluna nem uma mesma variável espalhada em várias colunas.

- **`table2`**: **não** está no formato *tidy*. A coluna `type` não é uma variável propriamente dita: ela armazena os *nomes* de duas variáveis diferentes (`"cases"` e `"population"`), e a coluna `count` armazena os valores dessas duas variáveis misturados. Ou seja, cada observação (país-ano) está espalhada em duas linhas.

- **`table3`**: **não** está no formato *tidy*. A coluna `rate` contém, em formato de texto (`"casos/população"`), duas variáveis (número de casos e tamanho da população) combinadas em uma única coluna. Duas variáveis deveriam ocupar duas colunas separadas, e não uma só.

- **`table4a`**: **não** está no formato *tidy*. Os nomes das colunas `1999` e `2000` não são variáveis, e sim *valores* da variável `year`. Além disso, os valores armazenados nessas colunas correspondem a apenas uma variável (`cases`), de modo que cada observação (país-ano) está espalhada em duas colunas em vez de estar em uma linha.

- **`table4b`**: pelo mesmo motivo de `table4a`, **não** está no formato *tidy*: os nomes das colunas `1999` e `2000` são valores de `year`, e os valores nas colunas correspondem à variável `population`.

## 3. Taxa de ocorrência de tuberculose por 10.000 pessoas

```{r}
taxas <- table1 %>%
  mutate(rate = cases / population * 10000)

taxas
```

## 4. Número de casos de tuberculose por ano

```{r}
table1 %>%
  group_by(year) %>%
  summarise(casos = sum(cases))
```

## 5. Número de casos de tuberculose por país

```{r}
table1 %>%
  group_by(country) %>%
  summarise(casos = sum(cases))
```

## 6. Mudança no número de casos entre 1999 e 2000, por país

```{r}
table1 %>%
  select(country, year, cases) %>%
  pivot_wider(names_from = year, values_from = cases) %>%
  mutate(mudanca = `2000` - `1999`)
```

## 7. Gráfico de linhas: taxa de casos por país ao longo do tempo

```{r}
ggplot(taxas, aes(x = year, y = rate, color = country, group = country)) +
  geom_line() +
  geom_point() +
  scale_x_continuous(breaks = c(1999, 2000)) +
  labs(
    title = "Taxa de casos de tuberculose por 10.000 habitantes",
    x = "Ano", y = "Taxa (por 10.000 hab.)", color = "País"
  ) +
  theme_minimal()
```

## 8. Taxa de casos para `table2` e para `table4a` + `table4b`

**Taxa a partir de `table2`:**

```{r}
# 1) número de casos por país/ano
casos_table2 <- table2 %>%
  filter(type == "cases") %>%
  select(country, year, cases = count)

# 2) população por país/ano
pop_table2 <- table2 %>%
  filter(type == "population") %>%
  select(country, year, population = count)

# 3) e 4) junção, cálculo da taxa e armazenamento
taxa_table2 <- left_join(casos_table2, pop_table2, by = c("country", "year")) %>%
  mutate(rate = cases / population * 10000)

taxa_table2
```

**Taxa a partir de `table4a` (casos) e `table4b` (população):**

```{r}
# 1) número de casos por país/ano (table4a está "larga": um ano por coluna)
casos_table4 <- table4a %>%
  pivot_longer(cols = c(`1999`, `2000`), names_to = "year", values_to = "cases") %>%
  mutate(year = as.integer(year))

# 2) população por país/ano (table4b está "larga": um ano por coluna)
pop_table4 <- table4b %>%
  pivot_longer(cols = c(`1999`, `2000`), names_to = "year", values_to = "population") %>%
  mutate(year = as.integer(year))

# 3) e 4) junção, cálculo da taxa e armazenamento
taxa_table4 <- left_join(casos_table4, pop_table4, by = c("country", "year")) %>%
  mutate(rate = cases / population * 10000)

taxa_table4
```

## 9. Gráfico da questão 7 refeito com os dados de `table2`

```{r}
ggplot(taxa_table2, aes(x = year, y = rate, color = country, group = country)) +
  geom_line() +
  geom_point() +
  scale_x_continuous(breaks = c(1999, 2000)) +
  labs(
    title = "Taxa de casos de tuberculose por 10.000 habitantes (a partir de table2)",
    x = "Ano", y = "Taxa (por 10.000 hab.)", color = "País"
  ) +
  theme_minimal()
```

Como esperado, o gráfico é idêntico ao da questão 7, já que `table1` e `table2` descrevem os mesmos dados, apenas organizados de formas diferentes.

## 10. Tornando `table4a` *tidy* com `pivot_longer`

```{r}
tidy4a <- table4a %>%
  pivot_longer(cols = c(`1999`, `2000`), names_to = "year", values_to = "cases") %>%
  mutate(year = as.integer(year))

tidy4a
```

## 11. Tornando `table4b` *tidy* com `pivot_longer`

```{r}
tidy4b <- table4b %>%
  pivot_longer(cols = c(`1999`, `2000`), names_to = "year", values_to = "population") %>%
  mutate(year = as.integer(year))

tidy4b
```

## 12. Combinando `tidy4a` e `tidy4b` com `left_join`

```{r}
tidy4 <- left_join(tidy4a, tidy4b, by = c("country", "year"))
tidy4
```

O comando `left_join(x, y, by = ...)` combina as linhas de duas tabelas a partir de uma ou mais colunas-chave em comum (aqui, `country` e `year`). Todas as linhas da tabela à esquerda (`tidy4a`) são mantidas no resultado; para cada uma delas, o `left_join` procura na tabela à direita (`tidy4b`) uma linha com a mesma chave e, caso encontre, acrescenta as demais colunas dessa linha (aqui, `population`) ao resultado. Caso uma chave da tabela da esquerda não tenha correspondência na tabela da direita, as colunas vindas da direita ficam como `NA`. Neste caso, como `tidy4a` e `tidy4b` têm exatamente as mesmas combinações de `country` e `year`, o resultado é uma junção completa, reconstruindo uma tabela no mesmo formato de `table1`.

## 13. Tornando `table2` *tidy* com `pivot_wider`

```{r}
table2_tidy <- table2 %>%
  pivot_wider(names_from = type, values_from = count)

table2_tidy
```

O comando `pivot_wider` faz o processo inverso do `pivot_longer`: ele espalha os valores de uma coluna (`type`) em novas colunas, usando outra coluna (`count`) para preencher os valores. Como `type` continha os nomes das variáveis `cases` e `population`, essas passam a ser colunas de fato, e cada linha volta a representar uma única observação (país-ano) — exatamente o formato de `table1`.

## 14. Tornando `table3` *tidy* com `separate`

```{r}
table3_tidy <- table3 %>%
  separate(rate, into = c("cases", "population"), sep = "/", convert = TRUE)

table3_tidy
```

O argumento `convert = TRUE` faz com que o `separate` tente automaticamente converter as novas colunas (`cases` e `population`), que seriam criadas como texto, para o tipo numérico mais apropriado (aqui, inteiro), evitando a necessidade de um passo extra de conversão manual com `as.numeric()`.
