---
title: "Lista 5 - Hands-on (Expressões Aritméticas e Funções de Agregação)"
author: "Pedro Monteiro Tilhe - RA 254672"
date: today
format: pdf
---

```{r setup}
library(DBI)
library(RSQLite)

con <- dbConnect(RSQLite::SQLite(), "datasets/me315.sqlite")
knitr::opts_chunk$set(connection = "con")
```

## Reservas naturais (tabela `PRESERVE`)

### 1. Nova área com aumento de 20%

Qual seria a nova área (em acres) de cada reserva natural caso sua área atual
fosse aumentada em 20%? Apresente o nome da reserva, a área atual e a nova
área após o aumento.

```{sql}
SELECT PNAME,
       ACRES,
       ACRES * 1.2 AS NOVA_AREA
FROM PRESERVE;
```

### 2. Área reduzida para um terço do tamanho atual

Qual seria a área de cada reserva natural se sua área atual fosse reduzida
para um terço do tamanho atual? Apresente o nome da reserva, a área atual em
acres e a área ajustada em acres.

```{sql}
SELECT PNAME,
       ACRES,
       ACRES / 3.0 AS AREA_AJUSTADA
FROM PRESERVE;
```

### 3. Taxa atual e taxa ajustada ((FEE + 50) / 2)

Para todas as reservas naturais, apresente o nome da reserva e sua taxa de
entrada atual. Apresente também uma taxa ajustada, calculada adicionando
US$ 50,00 à taxa atual e, em seguida, dividindo o resultado por 2.

```{sql}
SELECT PNAME,
       FEE,
       (FEE + 50.00) / 2 AS TAXA_AJUSTADA
FROM PRESERVE;
```

### 4. Média, máximo e mínimo de `ACRES` no Arizona

Apresente os valores médio, máximo e mínimo de `ACRES` para todas as reservas
naturais localizadas no Arizona.

```{sql}
SELECT AVG(ACRES),
       MAX(ACRES),
       MIN(ACRES)
FROM PRESERVE
WHERE STATE = 'AZ';
```

### 5. Primeiro nome de reserva em ordem alfabética

Apresente o primeiro nome de reserva em ordem alfabética.

```{sql}
SELECT MIN(PNAME)
FROM PRESERVE;
```

### 6. Taxas de entrada distintas (desconsiderando as iguais a zero)

Desconsidere as taxas de entrada iguais a zero. Quantas taxas de entrada
distintas existem na tabela `PRESERVE`?

```{sql}
SELECT COUNT(DISTINCT FEE)
FROM PRESERVE
WHERE FEE <> 0;
```

### 7. `PNAME` não contém valores duplicados

Escreva uma instrução `SELECT` que demonstre que `PNAME` não contém
atualmente valores duplicados. Se `TOTAL_REGISTROS` for igual a
`PNAME_DISTINTOS`, não há nomes duplicados.

```{sql}
SELECT COUNT(PNAME) AS TOTAL_REGISTROS,
       COUNT(DISTINCT PNAME) AS PNAME_DISTINTOS
FROM PRESERVE;
```

### 8. Nova política de taxas (US$ 0,02 por acre) no Arizona

Suponha que você pretenda estabelecer uma nova política para o cálculo das
taxas de entrada. Cada reserva natural cobrará uma taxa de US$ 0,02 por acre.
Qual será a taxa média de entrada das reservas naturais localizadas no
Arizona?

```{sql}
SELECT AVG(ACRES * 0.02) AS TAXA_MEDIA_NOVA
FROM PRESERVE
WHERE STATE = 'AZ';
```

## Funcionários (tabela `EMPLOYEE`)

As questões a seguir utilizam a tabela `EMPLOYEE`.

### 9. Salário antigo e novo salário (aumento de 10%)

Suponha que o salário de cada funcionário seja aumentado em 10%. Apresente o
número do funcionário, seu nome, salário antigo e novo salário. A tabela
resultante deve ter quatro colunas denominadas `ENO`, `ENAME`, `OLDSALARY` e
`NEWSALARY`. Ordene o resultado pelo novo salário.

```{sql}
SELECT ENO,
       ENAME,
       SALARY AS OLDSALARY,
       SALARY * 1.10 AS NEWSALARY
FROM EMPLOYEE
ORDER BY NEWSALARY;
```

### 10. Apenas funcionários com novo salário acima de US$ 2.000,00

Modifique o exercício anterior. Apresente apenas os registros dos
funcionários cujo novo salário seja superior a US$ 2.000,00.

```{sql}
SELECT ENO,
       ENAME,
       SALARY AS OLDSALARY,
       SALARY * 1.10 AS NEWSALARY
FROM EMPLOYEE
WHERE SALARY * 1.10 > 2000
ORDER BY NEWSALARY;
```

### 11. Soma, média, máximo e mínimo de `SALARY`

Apresente a soma, a média, o valor máximo e o valor mínimo de todos os
valores de `SALARY`.

```{sql}
SELECT SUM(SALARY) AS SOMA,
       AVG(SALARY) AS MEDIA,
       MAX(SALARY) AS MAXIMO,
       MIN(SALARY) AS MINIMO
FROM EMPLOYEE;
```

### 12. Funcionários do Departamento 20

Quantos funcionários trabalham no Departamento 20?

```{sql}
SELECT COUNT(*) AS QTD_FUNCIONARIOS
FROM EMPLOYEE
WHERE DNO = 20;
```

### 13. Departamentos com funcionários

Quantos departamentos possuem funcionários?

```{sql}
SELECT COUNT(DISTINCT DNO) AS QTD_DEPARTAMENTOS
FROM EMPLOYEE;
```

```{r cleanup, include=FALSE}
dbDisconnect(con)
```

## Data e hora de compilação

```{r timestamp, echo=FALSE}
format(Sys.time(), "%d/%m/%Y %H:%M:%S")
```
