---
title: "Lista 4 - Hands-on (IN, BETWEEN e LIKE)"
author: "Pedro Monteiro Tilhe - RA 254672"
date: today
format: pdf
---

```{r setup, include=FALSE}
library(DBI)
library(RSQLite)

con <- dbConnect(RSQLite::SQLite(), "datasets/me315.sqlite")
knitr::opts_chunk$set(connection = "con")
```

## Reservas naturais (tabela `PRESERVE`)

### 1. Reservas com número de reserva em {2, 4, 6, 8, 10}

```{sql}
SELECT *
FROM PRESERVE
WHERE PNO IN (2, 4, 6, 8, 10);
```

### 2. Todas as reservas, exceto DANCING PRAIRIE, MULESHOE RANCH, MCELWAIN-OLSEN e TATKON

```{sql}
SELECT *
FROM PRESERVE
WHERE PNAME NOT IN ('DANCING PRAIRIE', 'MULESHOE RANCH', 'MCELWAIN-OLSEN', 'TATKON');
```

### 3. Reservas com PNO entre 3 e 10 (inclusive)

```{sql}
SELECT *
FROM PRESERVE
WHERE PNO BETWEEN 3 AND 10;
```

### 4. Reservas com PNO menor que 3 ou maior que 10

```{sql}
SELECT *
FROM PRESERVE
WHERE PNO NOT BETWEEN 3 AND 10;
```

### 5. Estado, número e tamanho das reservas fora de Montana e do Arizona, com até 800 acres, ordenadas pelo número em ordem descendente

```{sql}
SELECT STATE, PNO, ACRES
FROM PRESERVE
WHERE STATE NOT IN ('MT', 'AZ')
  AND ACRES <= 800
ORDER BY PNO DESC;
```

### 6. Nome das reservas que começam com a letra 'D'

```{sql}
SELECT PNAME
FROM PRESERVE
WHERE PNAME LIKE 'D%';
```

### 7. Nome das reservas que contenham 'TOWN' em qualquer lugar do nome

```{sql}
SELECT PNAME
FROM PRESERVE
WHERE PNAME LIKE '%TOWN%';
```

### 8. Nome das reservas que terminem em 'PRAIRIE'

```{sql}
SELECT PNAME
FROM PRESERVE
WHERE PNAME LIKE '%PRAIRIE';
```

### 9. Nome das reservas que contenham a string 'ING' em qualquer lugar do nome

```{sql}
SELECT PNAME
FROM PRESERVE
WHERE PNAME LIKE '%ING%';
```

### 10. Nome das reservas cujo nome termine com a letra 'E'

```{sql}
SELECT PNAME
FROM PRESERVE
WHERE PNAME LIKE '%E';
```

### 11. Nome das reservas com a letra 'E' imediatamente após a letra 'M'

```{sql}
SELECT PNAME
FROM PRESERVE
WHERE PNAME LIKE '%ME%';
```

### 12. Nome das reservas com a letra 'E' em qualquer lugar após a letra 'M'

```{sql}
SELECT PNAME
FROM PRESERVE
WHERE PNAME LIKE '%M%E%';
```

### 13. Nome das reservas com a letra 'A' na segunda posição

```{sql}
SELECT PNAME
FROM PRESERVE
WHERE PNAME LIKE '_A%';
```

### 14. Nome das reservas com um espaço em branco em qualquer lugar do nome

```{sql}
SELECT PNAME
FROM PRESERVE
WHERE PNAME LIKE '% %';
```

### 15. Nome das reservas que contenham 'FARM', 'SWAMP' ou 'PRAIRIE' em qualquer lugar do nome

```{sql}
SELECT PNAME
FROM PRESERVE
WHERE PNAME LIKE '%FARM%'
   OR PNAME LIKE '%SWAMP%'
   OR PNAME LIKE '%PRAIRIE%';
```

### 16. Nome das reservas com um ponto ou um hífen em qualquer lugar do nome

```{sql}
SELECT PNAME
FROM PRESERVE
WHERE PNAME LIKE '%.%'
   OR PNAME LIKE '%-%';
```

### 17. Nome das reservas com a letra 'R' na quinta posição e que terminem com 'PRAIRIE'

```{sql}
SELECT PNAME
FROM PRESERVE
WHERE PNAME LIKE '____R%PRAIRIE';
```

## Funcionários (tabela `EMPLOYEE`)

### 18. Funcionários de departamentos com DNO em {10, 40}

```{sql}
SELECT *
FROM EMPLOYEE
WHERE DNO IN (10, 40);
```

### 19. Funcionários de departamentos com DNO fora de {10, 40}

```{sql}
SELECT *
FROM EMPLOYEE
WHERE DNO NOT IN (10, 40);
```

### 20. Funcionários com salário entre $500,00 e $2.000,00 (inclusive)

```{sql}
SELECT *
FROM EMPLOYEE
WHERE SALARY BETWEEN 500 AND 2000;
```

### 21. Funcionários com salário menor que $500,00 ou maior que $2.000,00

```{sql}
SELECT *
FROM EMPLOYEE
WHERE SALARY NOT BETWEEN 500 AND 2000;
```

```{r cleanup, include=FALSE}
dbDisconnect(con)
```

## Data e hora de compilação

```{r timestamp, echo=FALSE}
format(Sys.time(), "%d/%m/%Y %H:%M:%S")
```
