---
title: "Lista 3 - Hands-On (Aula 03: DISTINCT, AND-OR-NOT)"
author: "Pedro Tilhe"
date: today
format: pdf
editor: visual
---

```{r setup, include=FALSE}
knitr::opts_chunk$set(echo = TRUE)
```

```{r horario, echo=TRUE}
# Registra o horário de compilação no fuso horário do Brasil
Sys.setenv(TZ = "America/Sao_Paulo")
cat("Documento compilado em:", format(Sys.time(), "%Y-%m-%d %H:%M:%S %Z"))
```

```{r conexao, message=FALSE}
library(DBI)
library(RSQLite)

# Conecta ao banco de dados criado na aula anterior
con <- dbConnect(RSQLite::SQLite(), "datasets/me315.sqlite")
```

## 1. `STATE` e `FEE` da tabela `PRESERVE`, sem duplicados

```{sql, connection=con}
SELECT DISTINCT STATE, FEE FROM PRESERVE
```

## 2. Valores de `DNO` na tabela `EMPLOYEE`, sem duplicados

```{sql, connection=con}
SELECT DISTINCT DNO FROM EMPLOYEE
```

## 3. Comparação das três QUERYS

```{sql, connection=con}
SELECT DNO, SALARY FROM EMPLOYEE
```

```{sql, connection=con}
SELECT DISTINCT DNO, SALARY FROM EMPLOYEE
```

```{sql, connection=con}
SELECT DISTINCT DNO, SALARY FROM EMPLOYEE ORDER BY DNO, SALARY
```

**Observação:** as três consultas retornam o mesmo conjunto de 6 linhas. Isso
acontece porque não existem dois funcionários com o mesmo par (`DNO`,
`SALARY`) na tabela — ou seja, não há linhas duplicadas para o `DISTINCT`
eliminar. A única diferença entre a 2ª e a 3ª é que a última aparece ordenada
primeiro por `DNO` e, dentro de cada `DNO`, por `SALARY`.

## 4. Reservas em Montana com menos de 1.000 acres

```{sql, connection=con}
SELECT * FROM PRESERVE
WHERE STATE = 'MT' AND ACRES < 1000
```

## 5. Reservas com `ACRES` entre 1.200 e 15.000 (inclusive)

```{sql, connection=con}
SELECT * FROM PRESERVE
WHERE ACRES BETWEEN 1200 AND 15000
```

**Observação:** duas reservas atendem esse critério: `PINE BUTTE SWAMP`
(MT, 15.000 acres) e `PAPAGONIA-SONOITA CREEK` (AZ, 1.200 acres).

## 6. Montana, sem taxa de entrada, mais de 10.000 acres

```{sql, connection=con}
SELECT * FROM PRESERVE
WHERE STATE = 'MT' AND FEE = 0 AND ACRES > 10000
```

**Observação:** apenas `PINE BUTTE SWAMP` (MT, 15.000 acres, taxa 0)
atende esse critério.

## 7. Reservas em Montana ou Massachusetts

```{sql, connection=con}
SELECT * FROM PRESERVE
WHERE STATE = 'MT' OR STATE = 'MA'
```

## 8. Reservas em Montana, ou qualquer reserva com menos de 1.000 acres

```{sql, connection=con}
SELECT * FROM PRESERVE
WHERE STATE = 'MT' OR ACRES < 1000
```

## 9. Número e nome das reservas com taxa de entrada diferente de zero

```{sql, connection=con}
SELECT PNO, PNAME FROM PRESERVE
WHERE FEE <> 0
```

## 10. Número e nome das reservas sem taxa de US$ 3,00 e sem taxa de US$ 10,00

```{sql, connection=con}
SELECT PNO, PNAME FROM PRESERVE
WHERE FEE <> 3 AND FEE <> 10
```

## 11. Arizona sem taxa de entrada, ou qualquer reserva com menos de 100 acres

```{sql, connection=con}
SELECT * FROM PRESERVE
WHERE (STATE = 'AZ' AND FEE = 0) OR ACRES < 100
```

## 12. Menos de 1.000 acres, e (taxa zero ou localizada no Arizona)

```{sql, connection=con}
SELECT * FROM PRESERVE
WHERE ACRES < 1000 AND (FEE = 0 OR STATE = 'AZ')
```

## 13. Taxa de entrada não maior que zero, ou reserva de Montana com mais de 1.000 acres

```{sql, connection=con}
SELECT * FROM PRESERVE
WHERE NOT (FEE > 0) OR (STATE = 'MT' AND ACRES > 1000)
```

## 14. Todas as reservas, exceto as de Montana sem taxa de entrada

```{sql, connection=con}
SELECT * FROM PRESERVE
WHERE NOT (STATE = 'MT' AND FEE = 0)
```

## 15. Equivalência lógica

```
WHERE STATE = 'MA' AND (ACRES > 1000 OR FEE = 0.0)
WHERE (STATE = 'MA' AND ACRES > 1000) OR (STATE = 'MA' AND FEE = 0.0)
```

**São equivalentes.** Isso é a propriedade distributiva do `AND` sobre o
`OR`: `A AND (B OR C) = (A AND B) OR (A AND C)`.

## 16. Equivalência lógica

```
WHERE STATE = 'MA' OR (ACRES > 1000 AND FEE = 0.0)
WHERE (STATE = 'MA' OR ACRES > 1000) AND (STATE = 'MA' OR FEE = 0.0)
```

**São equivalentes.** Agora é a propriedade distributiva do `OR` sobre o
`AND`: `A OR (B AND C) = (A OR B) AND (A OR C)`.

## 17. Equivalência lógica

```
WHERE NOT (ACRES < 50 AND STATE = 'MA')
WHERE NOT ACRES < 50 AND NOT STATE = 'MA'
WHERE ACRES >= 50 OR STATE <> 'MA'
```

Pela Lei de De Morgan, `NOT (P AND Q) = (NOT P) OR (NOT Q)`. Logo a forma
correta da negação usaria **OR**, não AND. Isso significa que a 1ª e a 3ª
cláusulas são equivalentes entre si, mas a **2ª não é equivalente** às
outras duas (ela usa `AND` onde deveria usar `OR`).

Verificando nos dados (`PNO` retornados):

```{sql, connection=con}
SELECT PNO FROM PRESERVE WHERE NOT (ACRES < 50 AND STATE = 'MA')
```

```{sql, connection=con}
SELECT PNO FROM PRESERVE WHERE NOT ACRES < 50 AND NOT STATE = 'MA'
```

```{sql, connection=con}
SELECT PNO FROM PRESERVE WHERE ACRES >= 50 OR STATE <> 'MA'
```

A 1ª e a 3ª retornam os mesmos 12 registros; a 2ª retorna apenas 8,
confirmando que ela **não** é equivalente às demais.

## 18. Equivalência lógica

```
WHERE NOT (ACRES < 50 OR STATE = 'MA')
WHERE NOT ACRES < 50 OR NOT STATE = 'MA'
WHERE NOT ACRES < 50 AND NOT STATE = 'MA'
```

Pela Lei de De Morgan, `NOT (P OR Q) = (NOT P) AND (NOT Q)`. Logo a forma
correta da negação usaria **AND**. Isso significa que a 1ª e a 3ª cláusulas
são equivalentes entre si, mas a **2ª não é equivalente** às outras duas
(ela usa `OR` onde deveria usar `AND`).

Verificando nos dados (`PNO` retornados):

```{sql, connection=con}
SELECT PNO FROM PRESERVE WHERE NOT (ACRES < 50 OR STATE = 'MA')
```

```{sql, connection=con}
SELECT PNO FROM PRESERVE WHERE NOT ACRES < 50 OR NOT STATE = 'MA'
```

```{sql, connection=con}
SELECT PNO FROM PRESERVE WHERE NOT ACRES < 50 AND NOT STATE = 'MA'
```

A 1ª e a 3ª retornam os mesmos 8 registros; a 2ª retorna 12, confirmando que
ela **não** é equivalente às demais.

```{r fecha, include=FALSE}
dbDisconnect(con)
```
